ACORDAO-COMPLETO-2372068

ACÓRDÃO 2161/2019 ATA 35/2019 - PLENÁRIO

VISTOS, relatados e discutidos estes autos de representação, com pedido de medida cautelar, formulada pela empresa Life Tech Informática Eireli. sobre possíveis irregularidades praticadas no âmbito do Pregão Eletrônico para Registro de Preços 1/2019 do Núcleo Estadual do Ministério da Saúde no Estado de Rondônia - NEMS/RO, no valor estimado de R$ 17.242.695,00 - Grupo 1 e R$ 159.998,40 - Grupo 2, cujo objeto é aquisição e instalação de material permanente (centrais de ar-condicionado - Grupo1 - e cortinas de ar - Grupo2) ,
ACORDAM os Ministros do Tribunal de Contas da União, reunidos em Sessão do Plenário, ante as razões expostas pelo Relator, em:
9.1. conhecer da representação, satisfeitos os requisitos de admissibilidade constantes no art. 113, § 1º, da Lei 8.666/1993, c/c os arts. 235 e 237, VII, do Regimento Interno deste Tribunal, e no art. 103, § 1º, da Resolução - TCU 259/2014, para, no mérito, considerá-la procedente;
9.2. indeferir o pedido de medida cautelar, tendo em vista a inexistência dos elementos necessários para sua adoção;
9.3. com fundamento no art. 251, caput, do Regimento Interno/TCU, assinar prazo de quinze dias para que o Núcleo Estadual do Ministério da Saúde em Rondônia - NEMS/RO, em razão das irregularidades abaixo, adote as medidas necessárias à anulação do Pregão Eletrônico 1/2019, informando ao TCU, no prazo de trinta dias, os encaminhamentos realizados:
9.3.1. exigência injustificada de coeficiente de eficiência energética igual ou superior a 3,40, restringindo indevidamente a quantidade de equipamentos que poderiam ser ofertados no certame, em afronta ao inciso I do § 1º do art. 3º da Lei 8.666/1993; e
9.3.2. ausência de justificativas, no processo administrativo, para a não divisão do objeto em lotes com base nos Estados onde estão localizados os órgãos participantes do registro de preços, contrariando o disposto no § 1º do art. 23 da Lei 8.666/1993 e na Súmula 247 do TCU;
9.4. dar ciência ao NEMS/RO, com fundamento no art. 7º da Resolução - TCU 265/2014, sobre as seguintes impropriedades/falhas, identificadas no Pregão Eletrônico 1/2019, para que sejam adotadas medidas internas com vistas à prevenção de ocorrência de outras semelhantes:
9.4.1. ausência dos estudos técnicos preliminares que subsidiaram a contratação relativa ao Processo Administrativo 25008.000027/2019-71, impossibilitando a verificação, por exemplo, das especificações exigidas, em afronta ao inciso IX do art. 6º da Lei 8.666/1993 c/c os incisos I e III do art. 3º da Lei 10.520/2002;
9.4.2. pesquisa de mercado baseada exclusivamente em orçamentos encaminhados por empresas do ramo, caracterizando inobservância ao § 1º do art. 2º da Instrução Normativa SLTI/MPOG 5/2014, que prioriza a adoção do Painel de Preços e de contratações similares realizadas opor outros entes públicos para tal finalidade;
9.4.3. ausência de elementos que demonstrem que os quantitativos estimados refletem a real necessidade do órgão, conforme determina o inciso II do § 7º do art. 15 da Lei 8.666/1993, medida que deve ser adotada mesmo em licitações destinadas a registro de preços, uma vez que, no momento da elaboração das propostas, os licitantes consideram a demanda prevista no instrumento convocatório; 
9.4.4. rejeição sumária de intenções de recurso, em afronta os arts. 2º, § 1º, e 4º, incisos XVIII e XX, da Lei 10.520/2002 e 26, § 1º, do Decreto 5.450/2005, uma vez que o registro da intenção de recurso deve atender aos requisitos de sucumbência, tempestividade, legitimidade, interesse e motivação, não podendo ter seu mérito julgado de antemão;
9.5. informar ao representante e ao NEMS/RO e ao representante que o conteúdo desta deliberação poderá ser consultado no endereço www.tcu.gov.br/acordaos; 
9.6. arquivar os presentes autos, nos termos do art. 169, III, do Regimento Interno/TCU.

Representação sobre possíveis irregularidades praticadas no âmbito do pregão eletrônico para registro de preços, cujo objeto é aquisição e instalação de material permanente (centrais de ar-condicionado e cortinas de ar, com instalação).

Núcleo Estadual do Ministério da Saúde no Estado de Rondônia - NEMS/RO.

3. Interessado/Representante:
3.1. Interessado: Tribunal de Contas da União.
3.2. Representante: Life Tech Informática Eireli (CNPJ 84.738.632/0001-47).

13.1. Ministros presentes: Ana Arraes (na Presidência), Walton Alencar Rodrigues, Benjamin Zymler, Augusto Nardes (Relator), Raimundo Carreiro e Bruno Dantas.
13.2. Ministros-Substitutos convocados: Augusto Sherman Cavalcanti e Marcos Bemquerer Costa.
13.3. Ministro-Substituto presente: Weder de Oliveira.

ACORDAO-COMPLETO-2396103

Acórdão de Relação 392/2020 - Plenário

Acórdão de Relação

AUGUSTO NARDES

Adoto como relatório instrução elaborada no âmbito da Secretaria de Controle Externo de Aquisições Logísticas - Selog (peça 33) , que contou com a anuência de seus dirigentes (peças 34 e 35) :
"
	A. Identificação do Processo

	TC Processo 015.189/2019-8
	Mérito. Assinatura de prazo para a anulação do certame. Ciência.

	Unidade Jurisdicionada
	Uasg

	Núcleo Estadual do Ministério da Saúde no Estado de Rondônia - NEMS/RO
	250034

	Objeto

	Aquisição de material permanente (centrais de ar-condicionado e cortinas de ar, com instalação) .

	Representante
	CNPJ

	Life Tech Informática Eireli
	84.738.632/0001-47

	Há pedido de Sustentação Oral?
	Procuração

	Não.
	Peça 10

	Modalidade
	Número do Certame
	Tipo

	Pregão Eletrônico para Registro de Preços
	1/2019
	Menor preço por lote

	Vigência
	Valor Adjudicado

	Doze meses (peça 3, p. 35) 
	R$ 17.242.695,00 e R$ 159.998,40, para os grupos 1 e 2, respectivamente (peça 32) .

	Fase do Certame

	O Grupo 2 foi adjudicado, mas o certame ainda não foi homologado.
Em relação ao Grupo 1, embora o pregoeiro tenha se manifestado pelo não provimento de recursos interpostos por licitantes, até a presente data (27/8/2019) , a adjudicação do objeto ainda não foi realizada pela autoridade competente.
Em resposta à oitiva prévia, o órgão informou ter decidido pela revogação do certame, entretanto, tal medida ainda não foi formalizada no Portal de Compras do Governo Federal.

	B. Momento Processual

		Promovida a oitiva prévia quanto às alegações do representante e demais questões levantadas por esta Unidade Técnica, passa-se a analisar as respostas apresentadas, tópico a tópico, conforme transcrição a seguir. 

	C. Histórico de Comunicações

	Despacho do Relator
	Peça 14
	26/6/2019

	Ofícios Encaminhados pela Selog

	Ao órgão
	Ofício 1.507/2019-TCU/Selog, de 27/6/2019

	Às sociedades empresariais
	Ofícios 1.508/2019-TCU/Selog e 1.509/2019-TCU/Selog, de 27/6/2019

	D. Documentos Apresentados em Resposta à Oitiva

	Pela Unidade Jurisdicionada

		A manifestação da unidade jurisdicionada consta da peça 26, composta pelos seguintes elementos:
Ofício 46/2019/RO/SEGAD/RO/SEMS/SE/MS (p. 1) ;
Resposta à oitiva (p. 3-8) ;
Despacho RO/SEGAD/RO/SEMS/SE/MS (p. 9) ; e
Despacho RO/SEMS/SE/MS (p. 11) .

	Pela Sociedade Empresarial

		A manifestação da empresa ABS Comércio de Máquinas e Serviços Eireli - ME consta da peça 19.
	A empresa Livre Inovações Eireli não se manifestou.

	E. Medida Cautelar - Avaliação dos Pressupostos

	Perigo da Demora

	Há decisão judicial ou administrativa, sem especificação de prazo, para suspender o andamento do processo licitatório ou a contratação?
	Sim

	No caso de contratações decorrentes de Registro de Preços:
	A ata de registro de preços decorrente do certame já foi assinada?
	Não

		O contrato decorrente da ata de registro de preços (que, porventura, seja objeto da representação/denúncia) já foi assinado?
	Não se aplica

		A ata de registro de preços decorrente do certame ainda possui saldo que permita novas contratações pelo órgão gerenciador ou por eventuais adesões?
	Não se aplica

	Análise:

		Está afastado o pressuposto do perigo da demora uma vez que, embora a revogação do certame ainda não tenha sido formalizada no Portal de Compras do Governo Federal, o órgão promotor do certame informou que adotaria tal procedimento, conforme peça 26, p. 1, 9 e 11.

	Perigo da Demora Reverso

	O serviço/bem é essencial ao funcionamento das atividades do órgão/entidade?
	Não

	O órgão ou entidade está coberto contratualmente pelo serviço com razoável vigência (há a possibilidade de voltar a fase ou refazer o certame, a depender da consequência da concessão de cautelar no caso concreto) ou admite prorrogação excepcional?
	Não se aplica

	Caso haja a possibilidade de manutenção do contrato com a atual prestadora dos serviços, as condições dessa contratação seriam melhores (menor preço e atendimento satisfatório) que o que se está em vias de contratar?
	Não se aplica

	Análise:

		Está afastado o pressuposto do perigo da demora reverso uma vez que se trata de contratação por escopo, cuja paralisação, em princípio, não compromete as atividades do órgão.

	Plausibilidade Jurídica

	O órgão/entidade está sujeito aos normativos supostamente infringidos?
	Sim

	Há plausibilidade nas alegações do representante?
	Sim

	Há indício de sobrepreço ou superfaturamento?
	Não há informação

	Há grave risco de lesão ao erário, inexecução ou execução insatisfatória do objeto?
	Não há informação

	Análise quanto à plausibilidade jurídica e quanto à necessidade de adoção de medida cautelar:

	Item 'a':  apresente os estudos técnicos preliminares, em conformidade com o art. 6º, inciso IX, da Lei 8.666/1993 c/c o art. 3º, incisos I e III da Lei 10.520/2002, contendo o seguinte:
Análise:
Preliminarmente, cabe destacar que, embora a oitiva tenha determinado ao NEMS/RO que encaminhasse os estudos técnicos preliminares exigidos pela legislação (inciso IX do art. 6º da Lei 8.666/1993 e incisos I e III do art. 3º da Lei 10.520/2002) , a resposta do órgão não veio acompanhada dos documentos solicitados. Com vistas a suprir a omissão do órgão, a Selog solicitou acesso ao processo administrativo da contratação, o qual foi prontamente concedido pelo Sr. Patricio Medeiros de Souza, conforme e-mail constante da peça 31.
Entretanto, não foram identificados no Processo Administrativo 25008.000027/2019-71 os estudos técnicos preliminares que subsidiaram as especificações e quantidade dos equipamentos previstos no Termo de Referência do Pregão Eletrônico 1/2019 do NEMS/RO.
Foi possível verificar que a estimativa de preços foi elaborada apenas a partir de orçamentos fornecidos por três empresas, localizadas em Porto Velho/RO, Rio de Janeiro/RJ e Vila Velha/ES, sem que fossem utilizadas referências extraídas do Painel de Preços ou de outras contratações realizadas por entes públicos, fontes que, segundo a IN SLTI/MPOG 5/2014, devem ser priorizadas. Destaca-se que a empresa declarada vencedora do Grupo 1, ABS Comércio de Máquinas e Serviços Eireli - ME, foi uma das participantes da pesquisa de mercado.
Item 'a':  apresente os estudos técnicos preliminares, em conformidade com o art. 6º, inciso IX, da Lei 8.666/1993 c/c o art. 3º, incisos I e III da Lei 10.520/2002, contendo o seguinte:
[...]
I. justificativas para as eficiências energéticas exigidas dos aparelhos de ar condicionado, especialmente os requisitos previstos nos itens 2, 3 e 4 do objeto, para os quais a especificação define eficiência energética EER no valor de 3,40 ou superior, o que provocou a inabilitação de seis licitantes das catorze inabilitadas, em possível afronta ao princípio da competitividade previsto no art. 3º, caput e § 1º, inciso I, da Lei 8.666/1993;
Manifestação do órgão/entidade:
a) a Lei 10.295/2001 dispõe sobre a Política Nacional de Conservação e Uso Racional de Energia, visando uma melhor aplicação dos recursos energéticos e a preservação do meio ambiente, delegando ao Poder Executivo o estabelecimento de níveis máximos para consumo de energia ou parâmetros mínimos de eficiência energética para máquinas e aparelhos consumidores de energia (peça 26, p. 4) ;
b) a escolha dos aparelhos constantes dos itens 2, 3 e 4 teve por fim propiciar maior economia no tocante ao consumo de energia elétrica para o Núcleo Estadual do Ministério da Saúde em Rondônia - NEMS/RO (peça 26, p. 4) ;
c) a especificação energética não ocasionou afronta ao princípio da competitividade, visto que várias empresas preencheram os requisitos do edital, conforme ata de registro de preços (peça 26, p. 4) ;
d) empresas que não preenchem os requisitos do instrumento convocatório não podem alegar que o certame causará prejuízo ao erário, visto que a Administração escolhe a empresa que apresentar a proposta mais vantajosa, focando sempre o melhor preço (peça 26, p. 4) ; e
e) ao realizar o certame pelo sistema de registro de preços, a Administração tem a faculdade de fazer ou não a aquisição, gerando apenas uma expectativa para o fornecedor, obrigando-o a manter o preço ofertado por doze meses (peça 26, p. 4) .
Manifestação da empresa ABS Comércio de Máquinas e Serviços Eireli - ME:
a) a empresa representante apresentou pedido de impugnação baseado no fato de que o Termo de Referência estaria direcionando o certame aos produtos da marca LG. A impugnação não foi aceita pela comissão de licitação (peça 19, p. 2) ;
b) informações a respeito da eficiência energética de ar condicionados do tipo split constantes da página do Instituto Nacional de Metrologia, Qualidade e Tecnologia - Inmetro indicavam o correto posicionamento da comissão de licitação, uma vez que a Administração Pública objetivou a aquisição de produto classe "A" (peça 19, p. 2) ;
c) na listagem publicada pelo Inmetro, há 336 modelos aprovados com rotação variável (inverter) , das mais variadas marcas, com EER acima de 3,40, demonstrando a falácia da argumentação da empresa Life Tech (peça 19, p. 3) ; e
d) o próprio órgão, quando da resposta à impugnação da empresa Life Tech, apresentou todas as justificativas pertinentes à especificação técnica, bem como esclareceu que havia diversas empresas aptas a fornecer os aparelhos com aquelas características (peça 19, p. 3) .
Análise
A classificação quanto à eficiência energética é definida pelo selo Procel, que apresenta quatro níveis para os condicionadores de ar, conforme tabela a seguir:
	Classes
	Coeficiente de eficiência energética (W/W) 

	A
	3,23 <CEE

	B
	3,02 <CEE¿ 3,23

	C
	2,81 <CEE¿ 3,02

	D
	2,60 ¿CEE¿ 2,81

O órgão argumenta que o índice de eficiência exigido no certame propiciaria maior economia de energia elétrica, mas não indica os motivos pelos quais exigiu coeficiente mínimo de 3,40, bem superior a 3,23, índice a partir do qual os aparelhos recebem a classificação "A", a mais eficiente em termos de consumo energético.
Cabe esclarecer que a empresa ABS Comércio de Máquinas e Serviços Eireli, ao alegar que 336 modelos inverter atenderiam às especificações do edital, apresenta dados distorcidos. O quantitativo citado refere-se ao total de aparelhos enquadrados na Classe "A" e não ao quantitativo de aparelhos com coeficiente de eficiência energética igual ou superior a 3,40.
Necessário salientar que, conforme publicação disponível no site do Inmetro (http://www.inmetro.gov.br/consumidor/pbe/condicionadores_ar_split_hiwall_indicenovo.pdf) , a maioria dos equipamentos inverter (com rotação variável) com classificação "A" possui coeficiente com valor inferior ao mínimo previsto no edital. Assim, diante da inexistência de justificativas técnicas para a exigência, que afastaria quase 80% dos equipamentos inverter Classe "A" relacionados na tabela do Inmetro, ela deve ser considerada irregular.
Embora o órgão alegue que a ata do certame indicaria ausência de afronta ao princípio da competitividade, a quantidade de empresas desclassificadas evidencia o oposto, pois, antes de a empresa ABS Comércio de Máquinas e Serviços Eireli ser declarada vencedora, quinze outros licitantes foram desclassificados. Saliente-se que algumas propostas, tais como as ofertadas pelas empresas NV Franco Comércio e Serviços de Informática e Climatização Eireli, Olmi Informática Ltda., Master Comercial Ltda., foram desclassificadas por não atenderem ao coeficiente de eficiência energética previsto no edital.
Assim, a exigência questionada, uma vez não justificada pela unidade jurisdicionada, deve ser considerada irregular.
Item 'a':  apresente os estudos técnicos preliminares, em conformidade com o art. 6º, inciso IX, da Lei 8.666/1993 c/c o art. 3º, incisos I e III da Lei 10.520/2002, contendo o seguinte:
[...]
II. justificativas para não divisão do certame em lotes com base nos estados envolvidos, o que pode inibir a participação de potenciais interessadas, em desacordo com o art. 23, § 1º, da Lei 8.666/1993, uma vez que os órgãos participantes são localizados nos estados do Rio de Janeiro e Rondônia, pertencentes a regiões geograficamente distantes, podendo dificultar o cumprimento do objeto, uma vez que há previsão de fornecimento de material e consequente disponibilização de pessoal técnico especializado necessário para a instalação dos equipamentos adquiridos cuja subcontratação é vedada pelo edital;
Manifestação do órgão/entidade:
a) o raciocínio de parcelamento ou adjudicação por itens não deve ser levado de forma absoluta, pois a divisão, em alguns casos, pode prejudicar a economia de escala e gerar outros custos relacionados aos diversos contratos, além de potencializar riscos e dificuldades de gestão (peça 26, p. 5) ;
b) o TCU já entendeu legítima a reunião de elementos de mesmas características quando a adjudicação de itens isolados onerar o trabalho da Administração Pública, sob o ponto de vista do emprego de recursos humanos e da dificuldade de controle, colocando em risco a economia de escala e a celeridade processual, o que pode comprometer a seleção da proposta mais vantajosa, conforme Acórdão 5301/2013-TCU-Segunda Câmara, Relator André Luís de Carvalho (peça 26, p. 5) ;
c) no Pregão 1/2019, a divisão em itens isolados geraria grande prejuízo à Administração, visto que as distâncias entre os municípios dentro do Estado de Rondônia são imensas, acarretando sérios problemas para os órgãos participantes no tocante à logística de entrega dos equipamentos quando a quantidade adquirida seja mínima, portanto, a criação de lotes, um para os aparelhos de ar condicionado e outro para as cortinas de ar, é deveras justificada (peça 26, p. 5) .
Manifestação da empresa ABS Comércio de Máquinas e Serviços Eireli - ME:
a) a não divisão do objeto por regiões em nada diminuiu a quantidade de licitantes, pois as empresas adquirem os produtos diretamente dos fabricantes e distribuidores e a entrega é feita no endereço informado, seja em Rondônia, Roraima ou no Rio de Janeiro, pois os centros de distribuição estão localizados em várias regiões do país (peça 19, p. 4) ;
b) a disponibilização de pessoal técnico é irrelevante para quase todos os licitantes, pois os custos de deslocamento e estadia necessários para a instalação foram definidos na proposta de preços, facilmente diluídos nos custos envolvidos (peça 19, p. 4) .
Análise:
O entendimento consolidado do TCU sobre a matéria tratada neste tópico consta da Súmula 247, abaixo reproduzida:
É obrigatória a admissão da adjudicação por item e não por preço global, nos editais das licitações para a contratação de obras, serviços, compras e alienações, cujo objeto seja divisível, desde que não haja prejuízo para o conjunto ou complexo ou perda de economia de escala, tendo em vista o objetivo de propiciar a ampla participação de licitantes que, embora não dispondo de capacidade para a execução, fornecimento ou aquisição da totalidade do objeto, possam fazê-lo com relação a itens ou unidades autônomas, devendo as exigências de habilitação adequar-se a essa divisibilidade.
Em sua manifestação, o órgão alega que a divisão em itens acarretaria sérios problemas na logística para a entrega dos equipamentos, tendo em vista as imensas distâncias entre os municípios dentro do Estado de Rondônia. Tal argumento, entretanto, não responde ao item oitiva ora analisado, que questionou a não divisão do objeto em lotes, com base nos estados abrangidos pelo registro de preços (Rio de Janeiro e Rondônia) .
A divisão do objeto por Unidade da Federação, além de incentivar a competitividade do certame, permitiria aos licitantes adequar as planilhas de custos às peculiaridades de cada região, fator que, possivelmente, resultaria em redução dos valores obtidos. Por se tratar de registro de preços, diante das incertezas quanto aos quantitativos que efetivamente serão adquiridos em cada localidade, os licitantes tenderão a ser mais conservadores, elaborando suas propostas com base na região que apresentar os maiores custos.
Da mesma forma, as alegações apresentadas pela empresa ABS Comércio de Máquinas e Serviços Eireli não se mostram aceitáveis. Embora possam existir centros de distribuição situados em diferentes regiões do país, os custos logísticos variam conforme as peculiaridades do local de instalação dos aparelhos, ainda mais no caso concreto, que previu entregas no Rio de Janeiro e em Rondônia, sendo que, neste último, conforme observado pelo próprio órgão, as distâncias entre os municípios são imensas.
Também não procede o argumento de que os custos com deslocamento e estadia da equipe técnica para instalação são facilmente diluídos na proposta de preços, ainda mais por se tratar de registro de preços, que permite a realização de aquisições pontuais durante todo o período de vigência da ata, condição que poderia demandar inúmeros deslocamentos da equipe técnica. Além disso, cabe acrescentar que a equipe técnica não será necessária somente na instalação dos aparelhos, mas também na prestação de assistência durante todo o período de garantia dos produtos ofertados.
Dessa forma, conclui-se que a não divisão do objeto não se amolda ao disposto no § 1º do art. 23 da Lei 8.666/1993 e no enunciado da Súmula 247 do TCU, portanto, injustificada.
Item 'a':  apresente os estudos técnicos preliminares, em conformidade com o art. 6º, inciso IX, da Lei 8.666/1993 c/c o art. 3º, incisos I e III da Lei 10.520/2002, contendo o seguinte:
[...]
III. justificativas para os quantitativos licitados, com base em documentação comprobatória da demanda pelo objeto do certame, em atenção ao art. 7º, inciso I, c/c art. 15, § 7º, inciso II, da Lei 8.666/1993 e ao art. 3º, incisos I e III, da Lei 10.520/2002;
Manifestação do órgão/entidade:
a) as justificativas encontram-se na intenção de registro de preços pelos órgãos participantes (anexo VII) .
Análise:
Em resposta ao quesito, o órgão apenas encaminhou cópia das manifestações de interesse dos órgãos participantes (peças 27) .
O NEMS/RO não enviou documentos que justificassem os expressivos quantitativos que pretendia adquirir por meio da licitação em questão, cujo Termo de Referência (peça 3, p. 23-27) previa, somando os quantitativos relativos aos treze itens do Grupo 1, possível aquisição de até 650 unidades de condicionadores de ar. A questão, inclusive, foi objeto de ressalva no Parecer Jurídico emitido pela Advocacia-Geral da União (peça 28, p. 15) , conforme abaixo:
90. Necessário, pois, que a justificativa contenha esclarecimentos acerca da metodologia utilizada para a previsão idônea dos quantitativos estimados do certame - tanto o quantitativo máximo da ata, quanto o lote mínimo de cada pedido.
No despacho que autorizou a revogação da licitação (peça 26, p. 11) , o Superintendente do Ministério da Saúde em Rondônia relata que a aquisição seria feita "através do pregão eletrônico SRP nº 11/2019, processo administrativo nº 25000.092607/2018-76, da Coordenação-Geral de Material e Patrimônio, da SAA - Subsecretaria de Assuntos Administrativos do Ministério da Saúde". Segundo mensagem constante da p. 4 da peça 20, a demanda da Superintendência Estadual do Ministério da Saúde em Rondônia seria de apenas dez aparelhos (cinco de 24.000 BTUs, três de 18.000 e dois de 12.000) , quantitativo irrisório quando comparado ao previsto no Pregão Eletrônico 1/2019 do NEMS/RO.
Diante de tal disparidade e considerando o disposto no o inciso II do § 7º do art. 15 da Lei 8.666/1993, cabe cientificar o NEMS/RO de que, mesmo em licitações destinadas a registro de preços, os quantitativos estimados devem refletir a real necessidade do órgão, com vistas a evitar distorções e frustrar as expectativas dos licitantes, que, no momento da elaboração das propostas, consideram a demanda prevista no instrumento convocatório.
Item 'a':  apresente os estudos técnicos preliminares, em conformidade com o art. 6º, inciso IX, da Lei 8.666/1993 c/c o art. 3º, incisos I e III da Lei 10.520/2002, contendo o seguinte:
[...]
IV. justificativas para a inclusão de aparelhos de ar condicionado sem a tecnologia inverter, que são menos eficientes e duráveis que os que possuem tal tecnologia, o que contraria, em princípio, o argumento utilizado em sede de resposta à impugnação à eficiência energética exigida nos itens 2, 3 e 4 do objeto (EER > 3,4) , oportunidade em que esse órgão afirmou que as exigências tiveram como base a economia de energia e a maior durabilidade dos bens a serem adquiridos pela administração;
Manifestação do órgão/entidade:
a) por se tratar de pregão eletrônico pelo Sistema de Registro de Preços, a Administração possui o condão de poder escolher quais equipamentos deseja adquirir, podendo efetivar a compra, ou não (peça 26, p. 6) ;
b) existem vantagens em se utilizar o SRP, dentre as quais: 1) evolução significativa da atividade de planejamento organizacional, motivando a cooperação entre as diversas áreas; 2) possibilidade de maior economia de escala, uma vez que diversos órgãos/entidades podem realizar aquisições em conjunto; 3) aumento da eficiência administrativa, por promover a redução do número de licitações e dos custos operacionais durante o exercício financeiro; 4) otimização dos processos de contratação pela Administração; 5) solicitação de fornecimento somente quando surgir a necessidade de aquisição dos bens e serviços registrados; 6) ausência de obrigatoriedade de se adquirir os bens e serviços registrados; 7) vinculação do particular pelo prazo de validade da ata às quantidades e preços registrados; 8) orçamento disponibilizado apenas no momento da contratação; 9) atendimento de demandas imprevisíveis; 10) possibilita a participação de pequenas e médias empresas; 11) maior eficiência logística; e 12) possibilidade de controle pela sociedade, já que os preços registrados serão publicados na imprensa oficial (peça 26, p. 6) .
Análise:
A manifestação apresentada pelo NEMS/RO apenas relaciona características do Sistema de Registro de Preços e não responde ao questionamento feito pelo Tribunal. Portanto, a contradição detectada na instrução precedente não foi esclarecida pelo órgão.
Item 'b':  não aceitação das intenções de recurso, uma vez que, nessa fase, deveria ter sido feito somente o juízo de admissibilidade das intenções de recurso a que se referem o art. 4º, inciso XVIII, da Lei 10.520/2002, o art. 11, inciso XVII, do Decreto 3.555/2000 e o art. 26, caput, do Decreto 5.450/2005, avaliando-se tão somente a presença dos pressupostos recursais (sucumbência, tempestividade, legitimidade, interesse e motivação) , sendo vedado ao pregoeiro analisar, de antemão, o próprio mérito recursal, consoante Acórdãos 1.462/2010, 339/2010, 2.564/2009 e 2.627/2013, todos do Plenário;
Manifestação do órgão/entidade:
a) houve adjudicação do objeto à empresa Aragorn Distribuidora de Equipamentos de Refrigeração, momento em que houve intenção de recurso por parte da empresa Life Tech, indeferida por falta de motivação (peça 26, p. 6) ;
b) após a desistência da empresa Aragorn, a empresa ABS Comércio de Máquinas e Serviços Eireli foi declarada vencedora, momento em que as empresas Stillus e Luguimar apresentaram intenções de recurso (peça 26, p. 6) ;
c) não houve apresentação de nova intenção de recurso e muito menos apresentação de razões recursais por parte da empresa Life Tech, ocorrendo a decadência do seu direito quando do aceite e adjudicação constante da ata complementar (peça 26, p. 6) .
Manifestação da empresa ABS Comércio de Máquinas e Serviços Eireli - ME:
a) conforme ata do grupo 1, foram apresentadas intenções de recurso por parte das empresas Stilus Máquinas e Equipamentos para Escritório Ltda. e Luguimar Comércio e Serviços Ltda., prontamente aceitas pelo pregoeiro, bem como a empresa ABS apresentou suas contrarrazões dentro do prazo previsto (peça 19, p. 5) .
Análise:
Conforme a ata original da sessão pública do Pregão Eletrônico (peça 7, p. 128-129) , houve três intenções de recurso, todas elas rejeitadas pelo pregoeiro. Quanto ao tema, o TCU, em reiteradas deliberações, tais como nos Acórdão 602/2018-TCU-Plenário, Relator Vital do Rêgo, 5.847/2018-TCU-Primeira Câmara, Relator Walton Alencar Rodrigues, e 1.668/2016-TCU-Plenário, Relator Bruno Dantas, tem entendido que o juízo de admissibilidade das intenções de recurso deve avaliar tão somente a presença dos pressupostos recursais de sucumbência, tempestividade, legitimidade, interesse e motivação, constituindo afronta à sua jurisprudência a denegação fundada em prévio exame de mérito do recurso.
Pela similaridade com o caso ora avaliado, transcreve-se excerto extraído do voto condutor do Acórdão 5847/2018-TCU-Primeira Câmara, elaborado pelo Ministro Walton Alencar Rodrigues:
Compulsando os autos, à peça 7, p. 5, consta que a Empresa [...] manifestou sua intenção de recurso, no âmbito do Pregão Eletrônico 38/2017, nos seguintes termos: "Registro de Intenção de Recurso. Fornecedor: [...]. Motivo: Manifestamos intenção de interpor recurso por não concordarmos com a inabilitação da Nossa Empresa pelos motivos expostos pelo Sr. Pregoeiro, sendo-nos garantida a ampla defesa."
À peça 12, p. 5, consta que a empresa [...] manifestou sua intenção de recurso, no âmbito do Pregão Eletrônico 46/2017, nos seguintes termos: "Registro de Intenção de Recurso. Fornecedor: [...]. Motivo: Manifestamos a intenção de interpor recurso tendo em vista que a Empresa Habilitada não possui condições de habilitação e de execução do serviço, e iremos comprovar através do Re."
Em ambos casos, o pregoeiro rejeitou a intenção de interpor recurso, sob o argumento de que as manifestações não teriam sido devidamente motivadas e de que a empresa não teria apontado os vícios ocorridos na análise dos documentos e da proposta de preços apresentados. 
Vejo que a licitante motivou sumariamente suas intenções de recurso e, conforme o dispositivo citado, teria o prazo de três dias para apresentar suas razões recursais. (grifos no original) 
Pelo excerto acima, depreende-se que, no momento da intenção de recurso, a motivação não precisa ser detalhada, bastando a indicação do ponto que se pretende questionar, aspecto devidamente atendido pelos licitantes, conforme evidencia a ata da sessão pública:
	Intenções de Recurso para o Grupo

	CNPJ/CPF
	Data/Hora do Recurso
	Data/Hora Admissibilidade
	Situação

	05.870.717/0001-08
	11/04/2019 18:19
	12/04/2019 11:48
	Recusado

		Motivo Intenção: Manifestamos intenção de recurso: 1-Contra a desclassificação da proposta da empresa Stilus Máquinas e Equipamentos para Escritório Ltda EPP. 2-Contra o aceite da proposta e habilitação da empresa Aragorn Suprimentos e Manutenção Eireli, a mesma não apresentou documento exigido no item "9. DA ACEITABILIDADE DA PROPOSTA VENCEDORA", subitem 9.5 - Cópia da Etiqueta Nacional de Conservação de Energia - ENCE de cada produto ofertado. E demais será arguido em virtude de pouco espaço para caracteres.

		Motivo Aceite ou Recusa: Senhor fornecedor, a desclassificação da empresa Stillus Máquinas e Equipamentos Ltda. se deu em decorrência da não apresentação dos anexos no prazo estabelecidos no Edital. Da mesma forma, falta o pressuposto da MOTIVAÇÃO, que deve revestir-se de conteúdo jurídico (Acórdão 1148/2014-TCU-Plenário) , de modo que, o simples descontentamento do licitante não justifica o cabimento do recurso.

	CNPJ/CPF
	Data/Hora do Recurso
	Data/Hora Admissibilidade
	Situação

	84.738.632/0001-47
	11/04/2019 17:43
	12/04/2019 11:52
	Recusado

		Motivo Intenção: INTENÇÃO DE RECURSO, POIS A LICITANTE ARAGORN SUPRIMENTOS NÃO COMPROVOU OS SEGUINTES ITENS DO EDITAL: 9.5.; 9.5.1; 10.9.2. (NÃO ESTÁ APTA) ; E AINDA APRESENTOU NA SUA PROPOSTA, LOTE/GRUPO 1 (ITENS 6, 7 e 8) MODELOS DIVERGENTES DOS FOLDERS ANEXOS: ITEM 6 (ACS9FIR4-02 - ACS9FER4-02 - SPLIT ONE e NO FOLDER NÃO TEM ESSE MODELO) , ITEM 7 (ACS12FIR4-02 - ACS12FER4-02 - SPLIT ONE e NO FOLDER NÃO TEM ESSE MODELO) , ITEM 8 (ACS18FIR4-02 - ACS18FER4-02 - SPLIT ONE e NO FOLDER NÃO TEM ESSE MODELO) .

		Motivo Aceite ou Recusa: A INTENÇÃO DE RECORRER TÊM DE ESTAR ACOBERTADA PELOS PRESSUPOSTOS RECURSAIS, QUE NESTE, CASO NÃO CONTEMPLA A MOTIVAÇÃO, QUE TRATA DA EXPOSIÇÃO OBJETIVA DO CONTEÚDO DA IRRESIGNAÇÃO DO LICITANTE EM RELAÇÃO A UM DETERMINADO ATO DECISÓRIO DO PREGOEIRO. AINDA QUE SUCINTA, A MOTIVAÇÃO DEVE REVESTIR-SE DE CONTEÚDO JURÍDICO (Acórdão 1148/2014-TCU-Plenário) , DE MODO QUE, O SIMPLES DESCONTENTAMENTO DO LICITANTE NÃO JUSTIFICA O CABIMENTO DO RECURSO.

	CNPJ/CPF
	Data/Hora do Recurso
	Data/Hora Admissibilidade
	Situação

	26.484.825/0001-12
	11/04/2019 17:17
	12/04/2019 11:47
	Recusado

		Motivo Intenção: Registro intenção de recurso, devido que a empresa Master foi desclassificada erroneamente, os aparelhos de ar condicionados da marca Elgin, ofertados por nossa empresa, tem coeficientes energéticos menores que o solicitados em edital, pois quanto menor o coeficiente energético do equipamento, menor é o gasto de energia ou seja são superiores aos que foram pedidos em edital, por se tratarem de aparelhos de tecnologia inverter obrigatoriamente gastam menos energia que os aparelhos convencionais.

		Motivo Aceite ou Recusa: Senhor fornecedor, a desclassificação da empresa Master Comercial Ltda. se deu em decorrência do não atendimento de sua proposta aos requisitos estabelecidos no Edital, pois a marca Elgin, não atende as especificações dos itens 2, 3, 4 e 5. Em relação aos pressupostos de admissibilidade, a motivação deve revestir-se de conteúdo jurídico (Acórdão 1148/2014-TCU-Plenário) , de modo que, o SIMPLES DESCONTENTAMENTO do licitante não justifica o cabimento do recurso.

Pelo exposto, conclui-se que a rejeição sumária das intenções de recurso apresentadas no âmbito do Pregão Eletrônico 1/2019 foi indevida, por afrontar entendimento sedimentado em inúmeras deliberações do Tribunal. Em relação à questão, entende-se suficiente cientificar o órgão, com vistas a evitar que a falha se repita em futuros certames.
Item 'c': manifeste-se sobre o Ofício 686/2019/SUPEL-CEL enviado pelo Senhor Márcio Rogério Gabriel, Superintendente, solicitando a retirada da participação daquela Superintendência no certame, e informe sobre providências adotadas;
Manifestação do órgão/entidade:
a) em resposta, o órgão encaminhou cópia do Ofício 686/2019/SUPEL-CEL e da resposta encaminhada pelo Ministério da Saúde (Ofício 24/2019/RO/SEGAD/RO/CGNE/SE/MS) , conforme peças 29 e 30, respectivamente.
Análise:
Atendendo ao Ofício 686/2019/SUPEL-CEL, a Coordenação-Geral do Núcleo Estadual do Ministério da Saúde informa que a intenção de registro de preços manifestada pela Superintendência Estadual de Compras e Licitações de Rondônia - Supel, questionada no citado ofício, foi inserida pelo Sr. Gilvander Gregório de Lima, representante do Corpo de Bombeiros Militar do Estado de Rondônia, conforme Resumo da Manifestação de Interesse constante da peça 27, p. 9-10, encaminhada pelo NEMS/RO. Não fica claro, entretanto, se o responsável pela inserção seria detentor de tal competência.
Item 'd':  demais informações que julgar necessárias;
Manifestação do órgão/entidade:
a) está em andamento o Processo 25008.000027/2019-16, que trata de manutenção em centrais de ar com fornecimento de peças (peça 26, p. 7) ;
b) certames destinados à aquisição e manutenção encontram-se em fase de homologação pela autoridade competente do órgão, não havendo por parte da chefia, até o momento, interesse em realizar a homologação dos processos (peça 26, p. 7) ;
c) há vários órgãos participantes e a demora da homologação causa transtornos a todos eles (peça 26, p. 7) .
Análise:
As informações acima não repercutem na matéria tratada nestes autos.
Item 'e':  designação formal de interlocutor que conheça da matéria para dirimir eventuais dúvidas, informando nome, função/cargo, e-mail e telefone de contato.
Manifestação do órgão/entidade:
a) foi designado como interlocutor o Sr. Patrício Medeiros de Souza, agente administrativo, pregoeiro, e-mail patricio.souza@saude.gov.br, telefones (69) 3216-6172 e 99609-0948.
Conclusão
Está configurado o pressuposto da plausibilidade jurídica, uma vez que a manifestação do órgão não afastou os indícios de irregularidades identificados no âmbito desta representação. Os elementos constantes dos autos permitem, desde já, a avaliação quanto ao mérito. Como a alegada revogação do certame ainda não foi efetivada, entende-se cabível determinar ao órgão que adote as medidas necessárias à anulação do Pregão Eletrônico 1/2019.

	F. Impacto dos Encaminhamentos Propostos

	Haverá impacto relevante no órgão e/ou na sociedade, decorrente dos encaminhamentos propostos?
	Não

	G. Pedido de Ingresso aos Autos e de Sustentação Oral

	Há pedido de ingresso aos autos?
	Não

	Há pedido de sustentação oral?
	Não

	H. Processos Conexos e Apensos

	Há processos conexos noticiando possíveis irregularidades na contratação ora em análise?
	Não

	Há processos apensos?
	Não

	I. Proposta de Encaminhamento

31.	Em virtude do exposto, propõe-se:
31.1.	conhecer da representação, satisfeitos os requisitos de admissibilidade constantes no art. 113, § 1º, da Lei 8.666/1993, c/c os arts. 235 e 237, VII, do Regimento Interno deste Tribunal, e no art. 103, § 1º, da Resolução - TCU 259/2014, para, no mérito, considerá-la procedente;
31.2.	indeferir o pedido de medida cautelar, uma vez ausente o pressuposto do perigo da demora, essencial para sua concessão;
31.3.	com fundamento no art. 251, caput, do Regimento Interno/TCU, assinar prazo de quinze dias para que o Núcleo Estadual do Ministério da Saúde em Rondônia - NEMS/RO, em razão das irregularidades abaixo, adote as medidas necessárias à anulação do Pregão Eletrônico 1/2019, informando ao TCU, no prazo de trinta dias, os encaminhamentos realizados:
	a) exigência injustificada de coeficiente de eficiência energética igual ou superior a 3,40, restringindo indevidamente a quantidade de equipamentos que poderiam ser ofertados no certame, em afronta ao inciso I do § 1º do art. 3º da Lei 8.666/1993; e
	b) ausência de justificativas, no processo administrativo, para a não divisão do objeto em lotes com base nos Estados onde estão localizados os órgãos participantes do registro de preços, contrariando o disposto no § 1º do art. 23 da Lei 8.666/1993 e na Súmula 247 do TCU;
31.4.	dar ciência ao NEMS/RO, com fundamento no art. 7º da Resolução - TCU 265/2014, sobre as seguintes impropriedades/falhas, identificadas no Pregão Eletrônico 1/2019, para que sejam adotadas medidas internas com vistas à prevenção de ocorrência de outras semelhantes:
	a) ausência dos estudos técnicos preliminares que subsidiaram a contratação relativa ao Processo Administrativo 25008.000027/2019-71, impossibilitando a verificação, por exemplo, das especificações exigidas, em afronta ao inciso IX do art. 6º da Lei 8.666/1993 c/c os incisos I e III do art. 3º da Lei 10.520/2002;
	b) pesquisa de mercado baseada exclusivamente em orçamentos encaminhados por empresas do ramo, caracterizando inobservância ao § 1º do art. 2º da Instrução Normativa SLTI/MPOG 5/2014, que prioriza a adoção do Painel de Preços e de contratações similares realizadas opor outros entes públicos para tal finalidade;
	c) ausência de elementos que demonstrem que os quantitativos estimados refletem a real necessidade do órgão, conforme determina o inciso II do § 7º do art. 15 da Lei 8.666/1993, medida que deve ser adotada mesmo em licitações destinadas a registro de preços, uma vez que, no momento da elaboração das propostas, os licitantes consideram a demanda prevista no instrumento convocatório; e
	d) rejeição sumária de intenções de recurso, em afronta os arts. 2º, § 1º, e 4º, incisos XVIII e XX, da Lei 10.520/2002 e 26, § 1º, do Decreto 5.450/2005, uma vez que o registro da intenção de recurso deve atender aos requisitos de sucumbência, tempestividade, legitimidade, interesse e motivação, não podendo ter seu mérito julgado de antemão;
31.5.	comunicar ao representante a decisão que vier a ser prolatada.
31.6.	informar ao NEMS/RO e ao representante que o conteúdo da deliberação que vier a ser proferida poderá ser consultado no endereço www.tcu.gov.br/acordaos; 
31.7.	arquivar os presentes autos, nos termos do art. 169, III, do Regimento Interno/TCU, sem prejuízo de que a Selog monitore a determinação supra."
	É o relatório.

Sandra Maria Feliciano da Silva (OAB/RO 597), representando a Life Tech Informática Ltda.

Não atuou.

REPRESENTAÇÃO COM PROPOSTA DE MEDIDA CAUTELAR. IRREGULARIDADES PRATICADAS NO ÂMBITO DO PREGÃO ELETRÔNICO PARA REGISTRO DE PREÇOS 1/2019, PROMOVIDO PELO NÚCLEO ESTADUAL DO MINISTÉRIO DA SAÚDE NO ESTADO DE RONDÔNIA - NEMS/RO. AQUISIÇÃO DE MATERIAL PERMANENTE (CENTRAIS DE AR-CONDICIONADO E CORTINAS DE AR, COM INSTALAÇÃO). SUSPENSÃO DO CERTAME PELO NEMS/RO. PERDA DE OBJETO DA CAUTELAR. OITIVA PRÉVIA. AFRONTA AOS PRINCÍPIOS DA LEGALIDADE E DA IMPESSOALIDADE. NÃO ACOLHIMENTO DAS JUSTIFICATIVAS APRESENTADAS. REPRESENTAÇÃO PROCEDENTE. DETERMINAÇÃO PARA ANULAÇÃO DO CERTAME. CIÊNCIA.

REPRESENTAÇÃO (REPR)

Secretaria de Controle Externo de Aquisições Logísticas (Selog).

Trata-se de representação formulada pela empresa Life Tech Informática Eireli. sobre possíveis irregularidades praticadas no âmbito do Pregão Eletrônico para Registro de Preços 1/2019 do Núcleo Estadual do Ministério da Saúde no Estado de Rondônia - NEMS/RO, no valor estimado de R$ 17.242.695,00 - Grupo 1 e R$ 159.998,40 - Grupo 2, cujo objeto é aquisição e instalação de material permanente (centrais de ar-condicionado - Grupo1 - e cortinas de ar - Grupo2) .
Em suma, a representante apontou as seguintes irregularidades no processo licitatório representado: 
 (i) o certame foi direcionado a uma marca específica de ar-condicionado - Ventisol;
 (ii) a maioria das propostas foi recusada, mesmo podendo haver uma redução de custos de um terço do valor;
 (iii) os recursos das licitantes foram indevidamente rejeitados;
 (iv) o certame foi direcionado para empresas localizadas no estado do Rio de Janeiro;e
 (v) os órgãos do estado de Rondônia foram incluídos no certame sem prévio conhecimento.
Com vistas a elucidar as questões levantadas pela representante, proferi despacho à peça 14 para realização de oitivas prévias ao Núcleo Estadual do Ministério da Saúde no Estado de Rondônia e às empresas declaradas vencedoras dos dois grupos licitados - ABS Comércio de Máquinas e Serviços Eireli (CNPJ 19.331.173/0001-10) e Livre Inovações Eireli (CNPJ 23.082.909/0001-31) . Essa última empresa não apresentou resposta à oitiva a ela direcionada
Na análise das respostas às oitivas apresentadas pelas duas entidades, a Secretaria de Controle Externo de Aquisições Logísticas (Selog) propõe: indeferir o pedido de concessão da medida cautelar; no mérito, considerar a representação procedente; e dar ciência ao NEMS/RO a respeito das impropriedades identificadas na licitação sob análise (peça 33) .
Cabe ressaltar que os responsáveis do NEMS/RO relataram que haviam decidido pela revogação do certame. No entanto, conforme informado pela unidade técnica, tal medida ainda não foi formalizada no Portal de Compras do Governo Federal, de maneira que a licitação se encontra no seguinte status: Grupo 1 (centrais de ar-condicionado) - não adjudicado; e Grupo 2 (cortinas de ar) - adjudicado, mas não homologado.
Nesta fase processual, são analisadas as respostas às oitivas do NEMS/RO e da empresa ABS Comércio de Máquinas e Serviços Eireli, bem como da diligência àquele Núcleo Estadual.
Feito breve histórico do processo, passo a decidir.
Informo, de antemão, que estou de acordo com a análise da unidade técnica (peças 33 a 35) , cuja argumentação incorporo às minhas razões de decidir, conforme considerações a seguir.
No que se refere aos estudos técnicos preliminares que basearam o pregão eletrônico sob análise, consinto com a instrução da Selog, cujo trecho abaixo trasncrevo:
 (...) 
5. Entretanto, não foram identificados no Processo Administrativo 25008.000027/2019- 71 os estudos técnicos preliminares que subsidiaram as especificações e quantidade dos equipamentos previstos no Termo de Referência do Pregão Eletrônico 1/2019 do NEMS/RO.
6. Foi possível verificar que a estimativa de preços foi elaborada apenas a partir de orçamentos fornecidos por três empresas, localizadas em Porto Velho/RO, Rio de Janeiro/RJ e Vila Velha/ES, sem que fossem utilizadas referências extraídas do Painel de Preços ou de outras contratações realizadas por entes públicos, fontes que, segundo a IN SLTI/MPOG 5/2014, devem ser priorizadas. Destaca-se que a empresa declarada vencedora do Grupo 1, ABS Comércio de Máquinas e Serviços Eireli - ME, foi uma das participantes da pesquisa de mercado.
 (...) 
A jurisprudência desta Corte é no sentido de que as aquisições de bens pela Administração devem estar baseadas em estudos prévios que demonstrem suas necessidade e viabilidade, a fim de evitar o mau uso de recursos públicos e não limitar o sucesso dos objetivos que se buscam atingir. (Acórdão 2221/2012-TCU-Plenário, de relatoria do Min. Walton Alencar Rodrigues, constante da "Jurisprudência Selecionada") .
No que concerne à exigência registrada no edital do pregão eletrônico de que os aparelhos de ar condicionado tivessem eficiência energética no valor acima de 3,40, é de se questionar a motivação dessa exigência, uma vez que os aparelhos de ar-condicionado de Classe A (com maior eficiência energética) tem o coeficiente acima de 3,23. 
Inclusive, ficou demonstrado que tal exigência restringiu o caráter competitivo do certame, conforme consta da instrução da unidade técnica, in verbis:
10. Necessário salientar que, conforme publicação disponível no site do Inmetro (http://www.inmetro.gov.br/consumidor/pbe/condicionadores_ar_split_hiwall_indicenovo.pdf) , a maioria dos equipamentos inverter (com rotação variável) com classificação "A" possui coeficiente com valor inferior ao mínimo previsto no edital. Assim, diante da inexistência de justificativas técnicas para a exigência, que afastaria quase 80% dos equipamentos inverter Classe "A" relacionados na tabela do Inmetro, ela deve ser considerada irregular.
11. Embora o órgão alegue que a ata do certame indicaria ausência de afronta ao princípio da competitividade, a quantidade de empresas desclassificadas evidencia o oposto, pois, antes de a empresa ABS Comércio de Máquinas e Serviços Eireli ser declarada vencedora, quinze outros licitantes foram desclassificados. Saliente-se que algumas propostas, tais como as ofertadas pelas empresas NV Franco Comércio e Serviços de Informática e Climatização Eireli, Olmi Informática Ltda., Master Comercial Ltda., foram desclassificadas por não atenderem ao coeficiente de eficiência energética previsto no edital.
No que diz respeito à concentração de aquisições dos estados do Rio de Janeiro e de Rondônia em um único registro de preços, apesar de haver um possível ganho de escala com a aquisição em conjunto, há também um aumento dos custos logísticos para a entrega dessas máquinas, bem como dos custos de assistência técnica. 
Além disso, a contratação de uma empresa para o fornecimento dos aparelhos de ar-condicionado e cortinas de ar nesses dois estados da federação (Rio de Janeiro e Rondônia) restringe a competividade do certame, uma vez que somente empresas que tenham centros de distribuição ou representações nesses dois estados conseguirão atender satisfatoriamente a essa exigência editalícia.
No que se refere aos demais indícios de irregularidades constantes do relatório que antecede este voto, acolho integralmente as análises da unidade técnica.
Como se vê, alguns pontos da licitação sob análise afrontaram a jurisprudência predominante nesta Corte de Contas relativa ao aumento da competitividade dos certames licitatórios (v.g. Acórdão 1097/2007-TCU-Plenário, de relatoria do Min. Valmir Campelo; 604/2015-Plenário, de relatoria do Min. José Múcio; e 8.117/2011-1ª Câmara, de relatoria do Min. Walton Alencar Rodrigues) .
	Ante as razões expostas, VOTO no sentido de que o Tribunal adote a deliberação que ora submeto a este Colegiado.
TCU, Sala das Sessões Ministro Luciano Brandão Alves de Souza, em 11 de setembro de 2019.
Ministro JOÃO AUGUSTO RIBEIRO NARDES
Relator